【裁判字號】    89,台上,5784
【裁判日期】    890928
【裁判案由】    偽造有價證券
【裁判全文】
最高法院刑事判決                              八十九年度台上字第五七八四號
    上  訴  人  乙○○
                甲○○
                丙○○
右上訴人等因偽造有價證券案件，不服台灣高等法院台南分院中華民國八十九年七月
十二日第二審更審判決（八十八年度上更(一)字第一六八號，起訴案號：台灣台南地方
法院檢察署八十四年度偵字第七九二九、八六三二號），提起上訴，本院判決如左：
    主  文
原判決撤銷，發回台灣高等法院台南分院。
    理  由
本件原判決認定：上訴人甲○○係台南市○○路○段一六七巷十號「遠駿企業美益印
刷公司」（以下簡稱遠駿公司）負責人；上訴人乙○○、丙○○則受甲○○僱用，在
該公司擔任印刷業務。乙○○竟與綽號「清仔」之不詳姓名成年男子共同基於意圖供
行使之用之犯意聯絡，由「清仔」以新台幣（下同）一百二十萬元之代價委託乙○○
偽造大陸人民紙幣，「清仔」並於民國八十四年四、五月間某日，在台南市「南門庭
院餐廳」內，交付偽造大陸人民紙幣所需鋅板四十塊及其所有供印製所用之黑色塑膠
夾一只（內含記載偽製時應注意事項之綠色長型記事簿、黑色小記事簿各一本、紙一
張及供比對用偽造之五十元大陸人民紙幣成品二張其中票號ＡＵ00000000為
真鈔、一百元大陸人民紙幣成品七張、供偽造大陸人民紙幣所用其上人頭部分鋅板四
片及五星圖樣一張，暨人頭部分未偽造完成之一百元大陸人民紙幣半成品一大張內含
十二張紙幣）予乙○○；乙○○將上開「清仔」交付等物攜回遠駿公司後，即與老闆
甲○○、同事丙○○共同基於意圖供行使之用偽造人民幣之犯意聯絡，先由甲○○委
託不知情之陳榮林於八十四年六月初，以上開「清仔」所提供等器物，在公司內試行
偽造一百元大陸人民紙幣成品五十大張（每張十二模，陳榮林私下印製一張藏放），
確認可行後，乃由丙○○於八十四年七月二十三日晚上，共同印製一百元大陸人民紙
幣人頭背面部分十七令紙（每令二千張，計約三萬四千張，第一審判決誤繕為三十四
萬張）。嗣陳榮林發現其所印者係大陸人民紙幣後，於八十四年七月二十三日下午七
時五十五分許，至台南市警察局第一分局東門派出所檢舉，並交付其所留存之樣品一
大張（除裁剪一張扣於聲請卷宗外，其餘附於原審卷），旋為警於翌日即八十四年七
月二十四日上午零時四十分許，在上址查獲，並當場扣得上開提供偽造所用之鋅板四
十塊及「清仔」所有供犯罪所用之黑色塑膠夾一只（內含記載印製時應注意事項綠色
長型記事簿、黑色小記事簿各一本、記錄紙一張及供比對用偽造之五十元大陸人民紙
幣成品二張其中票號ＡＵ00000000為真鈔、一百元大陸人民紙幣成品七張、
供偽造大陸人民紙幣所用其上人頭部分鋅板四片及五星圖樣一張，暨人頭部分未偽造
完成之一百元大陸人民紙幣半成品一大張內含十二張紙幣），及甲○○所有供印製偽
幣之四色機一台、雙色機一台暨裁紙機一台、預備供印製用之原料油墨八罐；及因偽
造所得尚未完成之一百元大陸人民紙幣半成品之紙張十七令（約三萬四千張），至於
命陳榮林印製之五十大張則未扣案等情。因而撤銷第一審論處上訴人乙○○、甲○○
以共同意圖供行使之用，而偽造有價證券罪刑，及諭知上訴人丙○○無罪之判決，改
判論處上訴人等三人以共同意圖供行使之用，而偽造有價證券罪刑，雖非無見。惟查
：(一)科刑之判決書其宣示之主文，與所載之事實理由必須互相適合，否則即屬理由矛
盾，其判決當然為違背法令。本件原判決主文就沒收部分諭知「扣案偽造之有價證券
幣值伍拾元之大陸人民紙幣成品貳張（其中票號ＡＵ00000000為真鈔）、幣
值壹佰元大陸人民紙幣成品柒張、幣值壹佰元大陸人民紙幣成品壹大張（內含壹拾貳
張）及鋅板肆拾塊、人頭部分鋅板肆片、油墨捌罐、偽造幣值壹佰元之大陸人民紙幣
半成品壹拾柒令（萬肆仟張）、四色機壹台、雙色機壹台、裁紙機壹台暨黑色塑膠
夾壹只、綠色長型記事簿壹本、黑色小記事簿壹本、記錄紙壹張、五星圖樣壹張、人
頭部分未偽造完成幣值壹佰元之大陸人民紙幣半成品壹大張（內含壹拾貳張）及未扣
案幣值壹佰元大陸人民紙幣成品壹大張（內含壹拾貳張）等物，均沒收」（原判決第
二頁第五－十二行）。理由欄則說明：「又『清仔』所交付之黑色塑膠夾內之偽造之
五十元大陸紙幣成品二張（其中票號ＡＵ00000000為真鈔除外）、一百元大
陸人民紙幣成品七張及陳榮林舉發時所提供之一百元大陸人民紙幣成品一大張（內含
十二張）為偽造之有價證券；而陳榮林替甲○○印製之一百元大陸人民紙幣成品五十
大張（內含十二張）雖未扣案，然亦為偽造之有價證券，且無法證明已滅失；供偽造
大陸人民紙幣所用其上人頭部分鋅板四片及甲○○所有供印製偽幣之四色機一台、雙
色機一台暨裁紙機一台為偽造用之器械；預備供印製用之原料油墨八罐為原料，及扣
案尚未完成之一百元大陸人民紙幣半成品十七令（約三萬四千張）紙張，雖非有價證
券（尚未完成），然此紙張亦係供印製之原料，依刑法第二百零五條宣告沒收之。另
『清仔』所交付之黑色塑膠夾內之五十元票號ＡＵ00000000真鈔大陸紙幣，
綠色長型記事簿、黑色小記事簿各一本、記錄紙一張及五星圖樣二張，係共同正犯『
清仔』所有供犯罪所用之物，既非偽造有價證券、器械，亦非原料，而人頭部分未偽
造完成之一百元大陸人民紙幣半成品一大張（內含十二張紙幣），係供比對犯罪之用
，亦非供印製用之紙張（原料），另依刑法第三十八條第一項第二款沒收之」等語，
為諭知沒收之理由（原判決第十二頁第十二－十九行，第十三頁第一－八行）。其中
主文諭知沒收之「鋅板肆拾塊」、「黑色塑膠夾壹只」及「未扣案幣值壹佰元大陸人
民紙幣成品壹大張（內含壹拾貳張）」等項（原判決第二項第九、十、十一、十三行
），均未於理由欄說明如何應予沒收之理由。而理由欄說明應予沒收之「陳榮林替甲
○○印製之一百元大陸人民紙幣成品五十大張（內含十二張）」部分，主文則漏未諭
知沒收。又主文宣告沒收五星圖樣「壹張」，事實欄亦認定供偽造大陸人民紙幣之五
星圖樣「一張」，理由欄竟稱：扣案五星圖樣「二張」，係共犯「清仔」所有供犯
罪所用之物，應依法沒收。均有判決理由矛盾之違法。(二)上訴人甲○○於八十四年七
月二十四日警訊時係供稱：「由乙○○提議印製。丙○○負責調色、影印，乙○○負
責監督、連絡、運輸，我本人負責巡視、印影用紙供應」（見南市警一刑偵字第四三
○號刑案偵查卷第六頁）。原判決理由竟謂：「由乙○○提議印製，丙○○負責監
督、連絡、運輸，我本人負責巡視、影印用紙供應」（原判決第六頁第十六－十七行
）。顯有理由之說明與卷存證據資料不相符合之違誤。又原判決僅於理由內說明上訴
人等三人如何分擔本件犯行，事實欄並未為相同之認定，以致事實理由兩不一致，其
判決難謂與法定程式相符，而難以維持。以上或為上訴意旨所指摘，或為本院得依職
權調查之事項，應認原判決仍有撤銷發回之原因。
據上論結，應依刑事訴訟法第三百九十七條、第四百零一條，判決如主文。
中      華      民      國    八十九    年      九      月    二十八    日
                              最高法院刑事第四庭
                                  審判長法官  黃  劍  青
                                        法官  劉  敬  一
                                        法官  林  增  福
                                        法官  楊  商  江
                                        法官  邵  燕  玲
      右正本證明與原本無異
                                              書  記  官
中      華      民      國    八十九    年      十      月      五      日


司法院資訊處製作；財團法人民間司法改革基金會備份。
